【裁判字號】    98,簡,355
【裁判日期】    981019
【裁判案由】    申報公職人員財產
【裁判全文】
臺北高等行政法院判決
                                       98年度簡字第355號
原      告  甲○○
被      告  法務部
代  表  人  乙○○（部長）
上列當事人間申報公職人員財產事件，原告不服行政院中華民國
98年5 月13日院臺訴字第0980085306號訴願決定，提起行政訴訟
，本院判決如下：
    主  文
原告之訴駁回。
訴訟費用由原告負擔。
    事實及理由
一、事實概要：被告以原告民國（下同）95年間係雲林縣政府工
    務局局長，為行為時公職人員財產申報法第2 條第1 項第11
    款規定應申報財產之人員，於95年申報財產時，漏報其雲林
    縣土庫鎮○○○段1999地號土地（下稱系爭土地），故意申
    報不實，乃依行為時公職人員財產申報法第11條第1 項後段
    規定，以98年1 月17日法財申罰字第0981100498號處分書處
    以罰鍰新臺幣（下同）6 萬元。原告不服，提起訴願遭決定
    駁回，遂提起本件行政訴訟。
二、本件原告主張：(一)按修正前公職人員財產申報法第11條第1
    項後段之規定係以申報人有明知其應依法申報之財產，卻故
    意為不實申報為其責任要件，若僅出於過失而與實際財產申
    報不符，即非該條所處罰之範圍。原告所短報之系爭土地係
    原告父親繼承原告祖父財產後再贈與原告3 兄弟而來，原告
    對該筆土地共同持分並無印象；原告並無支付對價，無隱匿
    短報之必要；且原告服務公務單住長達30年，工作成績屢獲
    肯定，應無風紀上之問題；原告僅95年度短報該筆土地之共
    有部分，其餘年度均詳實申報，受理申報機關倘就原告前後
    年度財產申報資料比對，當可發現原告財產有明顯之異動，
    原告若有意不實申報系爭土地，顯無法藉此達到其目的，也
    與社會大眾之經驗法則相違。(二)揆諸公職人員財產申報法立
    法意旨，如以未瞭解申報辦法，遂推定有「故意」申報不實
    之意圖，顯然擴張行政機關之裁量權，與該法欲處罰之對象
    及意旨有別。被告皆未就故意之認定，以訴訟法上證據法則
    嚴謹認定為之，使原告因錯誤及不可預見之行為，遭受該法
    之處罰。(三)所謂間接故意，即行為人對於申報內容不正確之
    事實，預見其發生而其發生並不違背其本意者，以故意論，
    如僅係過失，即與上開條項後段所定之處罰要件不合。查原
    告所短報之系爭土地，係與他人共有，主觀上並無「故意」
    或「間接故意」之犯意，無法預見其發生，且其發生顯然違
    背其本意。(四)又被告為公職人員財產申報主管機關之一，自
    應就原告有利及不利事項依職權調查才是，而非恣意擴張裁
    量權，推定有「故意」申報不實之意圖等情。並聲明求為判
    決：1.訴願決定及原處分機關（法務部）98年1 月17日法財
    申罰字第0981100498號處分均撤銷。2.訴訟費用由被告負擔
    。
三、被告則以：按公職人員財產申報法之規範目標，即是要求擔
    任特定職務之公職人員，其個人、配偶及未成年子女之財務
    狀況可供公眾檢驗，進而促進人民對政府施政廉能之信賴，
    是公職人員若未能確實申報財產狀況，即使其財產來源正當
    ，或並無隱匿財產之意圖，無論其申報不實係基於直接故意
    或間接故意，均符本法「故意申報不實」違章行為之「故意
    」要件。系爭土地係於92年3 月13日因「買賣」原因登記至
    原告名下，非原告所稱之「贈與」名義；而買賣土地之登記
    ，須有當事人之身分證件、印章始得為之，原告對於上述情
    事，應有所認知，其縱不知詳細地號，亦應向其父詢問或逕
    向地政或稅捐機關查詢，實難諉為不知有前開土地存在。又
    原告於雲林縣土庫鎮○○○段計有1999、1999-1地號2 筆土
    地，原告自92年至95年度，所申報內容並未包括1999地號，
    其自92年起即已漏報1999地號土地，足見其並未確實查詢財
    產現狀。原告未確實瞭解本法相關規定，查詢名下財產現狀
    即提出申報，應屬可預見將發生申報不實之結果，仍放任可
    能不正確之資料繳交至受理申報機關（構），自具有申報不
    實之間接故意，本件原告之訴應無理由等語，資為抗辯。並
    聲明求為判決：1.原告之訴駁回。2.訴訟費用由原告負擔。
四、兩造之爭點厥為原告有無漏申報之故意，本院判斷如下：
    (一)按96年3 月21日修正前公職人員財產申報法第2 條第1 項
      第11款規定：「左列公職人員應依法申報財產：一、‧‧
      ‧十一、警政、司法調查、稅務、關務、地政、主計、營
      建、都計、證管、採購之縣（市）級以上政府主管人員，
      及其他職務性質特殊經主管院會同考試院核定有申報財產
      必要之人員。」第5 條第1 項規定：「公職人員應申報之
      財產如左：一、不動產、船舶、汽車及航空器。二、一定
      金額以上之存款、外幣、有價證券及其他具有相當價值之
      財產。三、一定金額以上之債權、債務及對各種事業之投
      資。」第11條第1 項規定：「公職人員明知應依規定申報
      ，無正當理由不為申報，處新臺幣6 萬元以上30萬元以下
      罰鍰。其故意申報不實者，亦同。」又同法97年7 月30日
      修正前施行細則第10條第6 項規定：「公職人員應申報之
      財產，為各該申報日，其本人、配偶及未成年子女所有之
      本法第5條第1項各款所列之財產」。
    (二)本件被告以原告為雲林縣政府工務局局長，為公職人員財
      產申報法第2 條第1 項第11款規定應申報財產之人員，於
      95年申報財產時，漏報其雲林縣土庫鎮○○○段1999地號
      土地，故意申報不實，乃依公職人員財產申報法第11條第
      1 項後段規定，以97年1 月17日法財申罰字第0981100498
      號處分書處以罰鍰6 萬元。原告不服，以其所短報之系爭
      土地係父親贈與原告3 兄弟而來，原告對該筆土地共同持
      分並無印象；被告為公職人員財產申報主管機關，自應就
      原告有利及不利事項依職權調查才是，如以未瞭解申報辦
      法，推定有「故意」申報不實之意圖，顯然擴張行政機關
      之裁量權，與該法規定欲處罰之對象及意旨有別云云，提
      起訴願遭決定駁回，遂提起本件行政訴訟。
    (三)查原告係雲林縣政府工務局局長，屬公職人員財產申報法
      第2 條第11款規定之採購主管人員。次查原告於辦理95年
      財產申報時，漏報其分別共有之雲林縣土庫鎮○○○段19
      99地號土地，此有原告95年公職人員財產申報表、全國財
      產稅總歸戶財產查詢清單、土地登記謄本影本附原處分卷
      可憑，且為原告所不爭執，堪信為真實。
    (四)次查各項財產之申報標準及注意事項，公職人員財產申報
      法及其施行細則暨填表說明均已詳細列載，身為公務人員
      無不知悉之理。按公職人員財產申報乃法定義務，本應忠
      實履行，而要求公職人員申報財產之規範目標，最低限度
      即是要求擔任特定職務之公職人員，其本人、配偶及未成
      年子女之財務狀況可供公眾檢驗，進而促進人民對政府施
      政廉能之信賴，且本法之立法目的，係藉由全民檢驗公職
      人員之財產狀況，以了解公職人員之操守及清廉度，進而
      建立廉能政治，是以公職人員申報財產內容之正確性，攸
      關民眾對該公職人員操守、清廉度及施政作為之信賴，惟
      民眾因無權向各該財產機關（構）查詢公職人員財產申報
      內容是否實在，故法律規定由政風機構協助民眾從事申報
      財產正確性之查詢，並對故意申報不實者課以一定之處罰
      ，以督促公職人員均能依法申報財產，惟政風機構之查詢
      僅係輔助性質，財產申報之目的，係因財產申報乃向全民
      負責，財產申報資料需隨時提供民眾查閱，故公職人員對
      本人及配偶、未成年子女之財產狀況，自當詳細查悉了解
      無訛後，據實辦理申報，是公職人員若未能確實申報本人
      、配偶及未成年子女之財產狀況，即使其財產來源正當，
      或並無隱匿財產之意圖，無論其申報不實係基於直接故意
      或間接故意，均符本法「故意申報不實」違章行為之「故
      意」要件，最高行政法院96年度判字第856 號判決可資參
      照。另該法第11條第1 項規定：「公職人員明知應依規定
      申報，無正當理由不為申報，處新臺幣6 萬元以上30萬元
      以下罰鍰，其故意申報不實者，亦同。」所謂「其故意申
      報不實者，亦同」，已明定處罰申報不實者，以「故意」
      為其構成要件，然不以「明知」之直接故意為限，亦包括
      間接故意，此亦有最高行政法院92年度判字第78號判決足
      供參照；另參酌刑法第13條第2 項有關「間接故意」之規
      定，若申報人未確實瞭解相關法令，並查詢本人財產現狀
      ，即率爾申報，應屬可預見將發生申報不實之結果，仍放
      任可能不正確之資料繳交至受理申報機關（構），其主觀
      上已認知對於可能構成漏溢報情事，具有預見其發生而其
      發生亦不違背其本意之間接故意存在，要無疑義。
    (五)申報人於申報財產之初，自應確實查詢其財產情形，俾正
      確申報，且財產申報義務僅要求公職人員據實申報財產，
      供公眾檢驗，並未干涉個人財產之管理、處分權，對財產
      歸屬亦無影響。經查，原告漏報之系爭土地係於92年3 月
      13日因「買賣」原因登記至原告名下，非原告所稱之「贈
      與」名義，此有原告土地登記謄本影本附原處分卷可稽；
      而買賣土地之登記，須有雙方當事人之身分證件、印章始
      得為之，原告對於上述情事，應有所認知，其縱不知詳細
      地號，亦應向其父詢問或逕向地政或稅捐機關查詢，實難
      諉為不知有前開土地存在，應屬可預見將發生申報不實之
      結果，仍放任可能不正確之資料繳交至受理申報機關，自
      具有申報不實之間接故意，而非僅屬原告主張係因疏失所
      致短報。
    (六)原告主張所短報之系爭土地係其父親繼承原告祖父財產後
      再贈與原告3 兄弟而來，原告對該筆土地共同持分並無印
      象，其既無支付對價，無隱匿短報之必要；且原告服務公
      務單住長達30年，工作成績屢獲肯定，應無風紀上之問題
      ；其僅95年度短報該筆土地之共有部分，其餘年度均詳實
      申報，受理申報機關倘就其前後年度財產申報資料比對，
      當可發現原告財產有明顯之異動，原告若有意不實申報系
      爭土地，顯無法藉此達到其目的云云。但衡諸經驗法則，
      所有不動產狀態之查詢，並非難事，僅須積極向稅捐或地
      政機關查詢即可得知，又受理申報機關所調取之財產總歸
      戶資料及土地登記謄本，其上確有載明原告持分之系爭土
      地，且另依原處分卷附土地登記謄本記載，系爭土地持分
      於92年3 月13日即登記為原告所有，又原告於雲林縣土庫
      鎮○○○段計有1999、1999-1地號2 筆土地，原告自92年
      至95年度，僅申報1999-1地號，均未申報1999地號，雖19
      99-1係分割自1999地號，兩者先前為同一筆土地，惟原告
      所申報之1999-1地號土地，面積係2, 675平方公尺，權利
      範圍係1000/2675 ，面積未包含1999地號，且權利範圍亦
      與1999地號之690 分之200 有所不同，故原告所申報內容
      並未包括1999地號，其自92年起即已漏報1999地號土地，
      足見其並未確實查詢財產現狀。足見原告自92年起即已漏
      報共有之系爭土地，所訴因疏失僅95年短報該筆共有土地
      持分，並非事實，原告並未查詢財產現狀，即率爾申報，
      應屬可預見將發生申報不實之結果，仍放任可能不正確之
      資料繳交至受理申報機關，其主觀上已認知對於可能構成
      漏報情事，具有預見其發生而其發生亦不違背其本意之間
      接故意存在，自應負申報不實之責。
    綜合上述，本件原告起訴論旨均不足採，其於辦理95年財產
    申報時，有故意不實申報之間接故意，被告依公職人員財產
    申報法第11條第1 項裁處其罰鍰6 萬元，並無不合，訴願決
    定予以維持，亦無違誤，原告徒執前詞及一己主觀見解，訴
    請撤銷，為無理由，應予駁回。又本件屬簡易案件，爰不經
    言詞辯論逕為判決，併此敘明。
五、據上論結，本件原告之訴為無理由，依行政訴訟法第233 條
    第1 項、第98條第1 項前段，判決如主文。
中    華    民    國    98    年    10    月    19    日
              台北高等行政法院第六庭
                              法  官    闕銘富
上為正本係照原本作成。
本件以訴訟事件所涉及之法律見解具有原則性者為限，始得於本
判決送達後20日內向本院提出上訴狀並表明上訴理由，如已於本
判決宣示後送達前提起上訴者，應於判決送達後20日內補具上訴
理由（均按他造人數附繕本），且經最高行政法院許可後方得上
訴。
中    華    民    國    98    年    10    月    20    日
                              書記官    方偉皓


司法院資訊處製作；財團法人民間司法改革基金會備份。
